行  政  法  院  判  決                          八十七年度判字第一一六七號
    原      告  甲○○
                          送達.
    被      告  財政部臺北市國稅局
右當事人間因贈與稅事件，原告不服行政院中華民國八十六年六月十二日台八六訴字
第二四○四六號再訴願決定，提起行政訴訟。本院判決如左︰
    主  文
原告之訴駁回。
    事  實
緣原告於民國八十年一月二十四日將其所有坐落台北市○○區○○段燒庚寮小段四九
八—一地號土地向台北市銀行貸款新台幣（以下同）二五、○○○、○○○元，將其
中一○、○○○、○○○元，提供其姊李鴻慧向其父李深淵購買永盛證券股份有限公
司（以下稱永盛公司）股票一、○○○、○○○股，金額一○、○○○、○○○元。
被告依行為時遺產及贈與稅法第五條第三款規定核定本次贈與總額一○、○○○、○
○○元，經加計前次贈與金額後，核定贈與淨額二二、一五○、○○○元，補徵原告
贈與稅三、八八七、五○○元。原告不服，申請復查結果，未獲變更，訴經財政部八
十四年九月十九日台財訴第000000000號訴願決定撤銷原處分，由原處分機
關另為適法之處分。案經被告重為復查結果，仍維持原核定，原告不服，循序提起訴
願、再訴願，均遭決定駁回，遂提起行政訴訟，茲摘敘兩造訴辯意旨如次：
原告起訴意旨略以︰一、查李鴻慧向李深淵購買永盛證券公司股票一百萬股，價金一
千萬元，有渠等於七十九年二月六日簽訂之股權買賣契約書可稽，且李深淵同意李鴻
慧於一年內付清股款，但在付清股款前，須將股票交予李深淵持有作為擔保。迄一年
期間即將屆滿，李鴻慧仍籌款無著，始於七十九年十二月央求原告將所有前述土地設
定抵押，向台北銀行貸款，並將貸款部分金額一千萬元借予李鴻慧（原告共貸款二千
五百萬元，其中一千萬元轉借予李鴻慧，另一千二百六十萬元轉借予訴外人李鴻立）
，以供伊作為購買股票之買賣價金，以上亦有借款契約書及法院之認證書可資佐證。
是以原告與李鴻慧間之金錢往來確屬借貸行為，而非贈與行為。且按法院公、認證書
為公文書，有其一定之公信力及證明力。認證書作成日，原告由饒國豪先生代理，李
鴻慧則由周斗南先生代理，亦有認證書可稽。原告與李鴻慧當日是否身在國內，與認
證書之效力根本不生影響。被告機關、財政部、行政院均遽憑己意，推翻法院認證書
之認證效力，另行認定原告與李鴻慧間之法律行為屬贈與契約，不僅有行政否定司法
之嫌，違反依法行政之旨，更使原告有無所適從之疑惑。二、次查原告與李鴻立、李
鴻慧簽訂借款契約時雖約定償還期限為二年，惟借款契約書第三、四條約定：甲方（
指李鴻立、李鴻慧）應將購得之永盛公司股票提供乙方（指原告）保管作為償還銀行
借款之擔保。乙方向銀行貸款每月應繳付之利息，及到期應償還之本金由甲方負責繳
還，否則乙方得處分擔保品求償。而原告自借款予李鴻慧後，即保管李鴻慧所購得之
永盛證券公司股票一百萬股，原告於行政救濟程序中亦有提出股票一百張之影本供核
，並有李鴻慧出具予原告之證明書可稽。另原告向台北銀行貸款，每月之利息確由李
鴻立、李鴻慧按月支付（李鴻慧身在國外時，則委由其夫謝啟裕或他人代為匯款）。
且借款期限屆至後，原告又未免除李鴻慧之借款債務，雙方債權債務關係仍然存在；
而原告亦已於八十三年二月一日申請台北銀行延平分行將原短期擔保放款改為中期擔
保放款，李鴻立、李鴻慧仍繼續繳付銀行貸款之本息（李鴻慧所欠一千萬元，現已全
部清償），以上有李鴻慧匯款至原告設於台北銀行延平分行帳號000000000
－0之存款帳戶，以供清償原告向台北銀行貸款本息之匯款回條，李鴻慧自所有世華
銀行、合作金庫存款帳戶提款之取款憑條及返還借款明細表可稽。按該本息既非原告
自行繳付，自非符合遺產及贈與稅法第五條第三款「以自己之資金，『無償』為他人
購置財產」之規定。且李鴻慧既按時代原告繳納該部分銀行貸款本息，銀行因無本息
繳付遲延之情形，故未聲請法院拍賣設定擔保之抵押土地，是以前述土地仍屬原告所
有，原告之資金財產均未減少，是以實質上原告與李鴻慧間之法律行為，亦非以自己
之資金，無償為他人購置財產可比。又原告借款與李鴻慧之初，豈能預料稅務機關竟
將此單純之借貸關係認定為贈與，故並未要求李鴻慧將清償銀行本息之證據留存，迄
至本件贈與稅核定之後，始請渠等保存證據以供行政救濟之用。是以被告機關、財政
部、行政院僅以李鴻慧未如期如約還款，原告未依約請求李鴻慧履行債務，繳納利息
之匯款回條日期，均於本件贈與稅核定之後等理由，而未積極舉證證明『李鴻慧所借
款項，其銀行本息係原告自行繳納』、『原告已放棄對李鴻慧之債權』等待證事實，
即指原告以自己之資金，為他人購置財產，否認原告與李鴻慧間之借貸關係，實有倒
果為因之嫌，而違背論理法則。請撤銷原處分及一再訴願決定等語。
被告答辯意旨略以︰查原告與李鴻慧之借貸契約簽訂日期為七十九年十二月十七日，
而依卷附出入境紀錄，李鴻慧七十九年九月十五日出境，至八十年三月十日始入境，
原告八十年一月十四日出境，八十一年八月十一日入境，借貸契約簽訂時，李鴻慧未
於國內，雖取具法院八十年一月二十五日認證書，但該認證書作成之日期，原告與李
鴻慧均未在國內，且該認證僅由形式審查，並未就原告及李鴻慧間借款契約之實質內
容加以審究，難以僅憑該認證書及借款契約認定原告移轉系爭款項與李鴻慧確係借貸
。又依借貸契約記載，李鴻慧應將系爭股票提供與原告保管作為擔保，到期如未償還
，原告得處分擔保物，借款契約期限為二年，於八十一年十二月十七日屆滿，李鴻慧
屆期並未如期還款，原告亦未依約請求或處分擔保物，且系爭股票既係供擔保屆期未
清償由原告處分，則應設定質權，否則屆期無法處分，有失擔保之效果，原告與李鴻
慧等原未設立質權，與常情有悖，迨至相同案情原告贈與李鴻立案，經財政部八十四
年台財訴第000000000號訴願決定，指出本局應查明原告是否確有保管「質
押」李鴻立股票，李鴻立始於八十四年六月二十二日將其中五十六萬股設質與原告，
李鴻慧部分，亦於翌日（八十四年六月二十三日）設質四十六萬股（註：非原告所稱
一○○萬股），係行政救濟程序中臨訟補據行為，要難追溯該項借款契約約定交付質
押股票之事實。又該設定質權登記之股東名簿備註欄記載－「出質人領具」，亦與民
法第八百八十五條規定「質權之設定，因移轉占有而生效力。質權人不得使出質人代
自己占有質物」相違，應不生質權設定之效力。再查，原告提示之匯款回條，匯款日
期自八十三年六月二十八日至八十四年九月三十日，均在本件贈與稅核定之後，不無
事後為行政救濟而作之嫌，且該匯款回條雖係以李鴻慧名義匯出，但並未載明該匯款
來源，是否確係李鴻慧所有款項，尚無從據以證明，又銀行利息之繳納，迄八十三年
一月三十一日止，係按月以現金繳納，有利息收入傳票等影本附卷足考，原告對此亦
不爭執。上開期間李鴻慧多在國外，自不可能自行繳納利息，而八十三年七月至八十
四年六月，除八十三年九月及八十四年一月無匯款資料，如何繳納不詳外，八十三年
七月至八十四年三月份及八十四六月份之利息，以李鴻立一人名義匯出繳納，八十四
年四、五月份之利息以李鴻慧名義匯出繳納，本件果如原告稱其將所貸款項其中一千
萬元轉借予李鴻慧，一千二百六十萬元轉借予訴外人李鴻立屬實，利息應由李鴻立、
李鴻慧二人繳納，無由一人繳納之理，如謂所匯款即係二人之款，此適足以反證該匯
款匯出名義人未必與實際付款人相符。原告既未能舉出李鴻慧之付款資金來源（依匯
款資料，李鴻慧於八十三年六月二十八日、十月二十九日、八十四年一月二十六日、
七月四日、七月三十一日、九月三十日分別匯款二十萬、十萬、五十萬、五十萬、十
萬、五十萬，數目頗大），徒憑於被告核定贈與稅後之匯款回條主張該本金利息確係
李鴻慧所清償，難以採信。原告所訴各節，均非可採，原核定依遺產及贈與稅法第五
條第三款規定，核課贈與稅，並無違誤，請駁回原告之訴等語。
    理  由
按「凡經常居住中華民國境內之中華民國國民，就其在中華民國境內或境外之財產為
贈與者，應依本法規定，課徵贈與稅。」「本法稱贈與，指財產所有人以自己之財產
無償給與他人，經他人允受而生效力之行為。」行為時遺產及贈與稅法第三條第一項
及第四條第二項定有明文。本件原告於八十年一月二十四日以自有台北市○○區○○
段燒庚寮小段四九八－一地號（重劃後為士林區○○段○○段五十三地號）土地，向
台北銀行貸款，並將貸得款項中之一○、○○○、○○○元為其姐李鴻慧（即受贈人
）購置永盛證券公司股票一、○○○、○○○股，經被告加計前次贈與金額核定補徵
原告贈與稅三、八八七、五○○元。原告不服，申請復查，未准變更，訴經財政部八
十四年九月十九日台財訴字第000000000號訴願決定撤銷原處分，由原處分
機關另為適法之處分。被告重為復查決定，以原告提示之匯款回條十一紙，匯款日期
自八十三年六月二十八日至八十四年九月三十日，均屬本件查獲後之行為，另原告向
台北銀行借款，於七十九年十二月十七日立約借予李鴻立、李鴻慧，約定由渠等償還
本金及利息，惟經查原告自八十年一月二十八日借款二五、○○○、○○○元，迄八
十三年一月三十一日止均未償還本金，至於利息則係按月現金繳納，經核對渠等入出
境資料顯示，李鴻立自八十年一月二十日至八十二年五月二十四日均在國外，李鴻慧
自八十一年四月二日止至八十二年三月二十七日亦在國外，八十一年四月至八十二年
二月之利息均非如其約定由渠等二人繳納，且原告於八十年一月十四日至八十一年八
月十一日亦在國外，同時期四個月三人均在國外，利息之繳納自不可能由渠等三人為
之；復以原告與受贈人質權設定未為背書行為，且八十四年六月二十三日之設定質權
登記，係行政救濟程序中臨時補據行為，要難追溯該項借款契約約定交付質押股票之
事實，且該質權登記之股東名簿備註欄記載－出質人領具，亦與民法第八百八十五條
規定相違，應不生質權設定之效力，原告稱其為借款行為，惟未如期如約還款，且未
如約支付利息，亦未如約以受贈人所有股票質押擔保債務，原查否准認定其借貸關係
，就系爭資金，課徵原告贈與稅，尚無不合，乃未准變更。原告循序提起行政訴訟，
主張李鴻慧向其父李深淵購買永盛公司股票一、○○○、○○○股，有七十九年二月
六日簽訂之股權買賣契約書可稽，李深淵同意李鴻慧於一年內付清股款，付清股款前
須將股票交由李深淵持有作為擔保，迄一年期間屆至，李鴻慧仍籌款無著，乃央請原
告將所有土地設定抵押，向銀行貸款，並將貸款部分金額一千萬元借予李鴻慧購買股
票，有借款契約書及法院認證書可資佐證，認證書作成日，原告由饒國豪代理，李鴻
慧則由周斗南代理，亦有認證書可稽。另原告借予李鴻慧之貸款部分，每月之利息確
由李鴻慧按月支付，李鴻慧身在國外時，則由他人代為匯款；又渠等陸續償還本金，
有匯款回條可稽，且原告並未免除李鴻慧之借款債務，借貸關係仍然存在，李鴻慧既
按時代原告繳納銀行貸款本息，銀行因無本息繳付遲延之情形，故未聲請法院拍賣設
定擔保之抵押土地，是以前述土地仍屬原告所有，原告之資金財產均未減少，被告未
積極舉證證明李鴻慧所借款項，其銀行本息係原告自行繳納，及原告已放棄對李鴻慧
之債權等待證事實，即否認原告與李鴻慧間之借貸關係，違背論理法則云云。查原告
於八十年一月二十四日以其所有台北市○○區○○段燒庚寮小段四九八－一地號向台
北市銀行貸款二五、○○○、○○○元，將其中一○、○○○、○○○元於八十年一
月二十九日移轉予其姊李鴻慧（另一千二百六十萬元移轉予其弟李鴻立），此為原告
所不爭。原告雖主張係借貸，惟查原告與受贈人李鴻慧之借貸契約簽訂日期為七十九
年十二月十七日，而依原處分機關卷附出入境紀錄，受贈人李鴻慧於七十九年九月十
五日出境，至八十年三月十日始入境；而原告於八十年一月十四日出境，八十一年八
月十一日入境，借貸契約簽訂時受贈人並未於國內，其簽名難認為真正，雖取具法院
八十年一月二十五日認證書，惟該認證書作成之日期，原告與受贈人均未在國內，且
該認證僅由形式審查，並未就原告及受贈人間借款契約之實質內容加以審究。難以僅
憑該認證書及借款契約認定原告移轉系爭款項與李鴻慧確係借貸。又依借貸契約記載
，李鴻慧等應將系爭股票提供與原告保管作為擔保，到期如未償還，原告得處分擔保
物，借款契約期限為二年，於八十一年十二月十七日屆滿，李鴻慧屆期並未如期還款
，原告亦未依約請求或處分擔保物，且系爭股票既係供擔保屆期未清償由原告處分，
則應設定質權，否則屆期無法處分，有失擔保之效果，原告與李鴻慧原未設立質權，
與常情有悖，迨至原告贈與李鴻立案，經財政部八十四年台財訴第00000000
0號訴願決定，指出被告應查明原告是否確有保管「質押」李鴻立股票，李鴻立始於
八十四年六月二十二日將其中五十六萬股設質與原告，李鴻慧部分，亦於翌日即八十
四年六月二十三日設質四十六萬股與原告，係行政救濟程序中臨訟補據行為，且當時
原告之貸款尚餘一千六百萬元（見原處分卷附帳卡查詢資料），李鴻慧部分依比例為
六百餘萬元，何以僅設質四十六萬股﹖再查迄八十三年一月三十一日止利息係按月以
現金繳納，有利息收入傳票等影本附原處分卷足考，原告對此亦不爭執。上開期間李
鴻慧多數在國外，自不可能自行繳納利息，原告聲稱李鴻慧不在國內時，係託人代繳
，所託何人？如何交付應繳之利息款與受託人？該利息資金來源如何？如自國外匯款
，應經銀行買匯手續？凡此均係極易證明事項，原告迄未能提出證明，難以採信。至
所提匯款回條日期，為八十三年六月至八十四年九月，均於本件查獲之後，不無事後
為行政救濟而作之嫌，且該匯款回條雖係以李鴻慧名義匯出，但並未載明該匯款來源
，是否確係李鴻慧所有款項，尚無從據以證明。原告既未能舉出李鴻慧之付款資金來
源，徒憑於被告核定贈與後之匯款回條主張該款本金利息確係李鴻慧所清償，難以採
信。原告所訴各節，均非可採，原告將系爭款項移轉與李鴻慧，尚難認確係因借貸關
係而為，其無償將現款移轉與李鴻慧，經李鴻慧收受，應係遺產及贈與稅法第四條第
二項所稱贈與，被告依其移轉總額核定原告本次贈與總額一○、○○○、○○○元，
經加計前次贈與金額後，核定贈與淨額二二、一五○、○○○元，並課徵贈與稅，揆
諸首揭規定，並無違誤，一再訴願決定遞予維持，俱無不合，原告訴請撤銷，非有理
由，應予駁回。
據上論結，本件原告之訴為無理由，爰依行政訴訟法第二十六條後段，判決如主文。
中    華    民    國     八十七      年      六      月      十二       日
                    行 政 法 院 第 三 庭
                                審 判 長 評  事      陳  石  獅
                                         評  事      趙  永  康
                                         評  事      高  啟  燦
                                         評  事      蔡  進  田
                                         評  事      鄭  淑  貞
右  正  本  證  明  與  原  本  無  異
                                         法院書記官  阮  桂  芬
中    華    民    國     八十七      年      六      月      十二       日
